---
title: "Przestrzenne determinanty zużycia energii elektrycznej w województwach Polski w latach 2004–2024"
subtitle: "Projekt zespołowy — Ekonometria Przestrzenna"
date: "`r format(Sys.Date(), '%d %B %Y')`"
output:
  word_document:
    toc: true
    toc_depth: 3
    number_sections: true
lang: pl
---

```{r setup, include=FALSE}
knitr::opts_chunk$set(
  echo    = FALSE,
  warning = FALSE,
  message = FALSE,
  fig.width  = 7,
  fig.height = 4.5,
  dpi = 150
)
```

```{r ladowanie, include=FALSE}
library(sf)
library(ggplot2)
library(dplyr)
library(reshape2)
library(corrplot)
library(spdep)
library(plm)
library(readxl)
library(scales)
library(splm)
library(spatialreg)
library(knitr)

mapa <- st_read("wojewodztwa.shp", quiet = TRUE)
mapa$JPT_KOD_JE <- sprintf("%02d", as.numeric(mapa$JPT_KOD_JE))
mapa <- mapa[order(mapa$JPT_KOD_JE), ]

dane <- read.csv("panel_wojewodztwa_2004_2024.csv", header = TRUE,
                 sep = ",", dec = ".", encoding = "UTF-8")
dane$teryt      <- sprintf("%02d", as.numeric(dane$teryt))
dane$pkb_mld_zl <- dane$pkb_mln_zl / 1000

nb   <- poly2nb(mapa, queen = TRUE)
lw   <- nb2listw(nb, style = "W", zero.policy = TRUE)

pdata    <- pdata.frame(dane, index = c("teryt", "rok"))
model_fe <- plm(zuzycie_energii_GWh ~ dochod_os + urbanizacja_pct + cena_energii_zl_kWh + hdd + cdd,
                data = pdata, model = "within")
model_ols <- lm(zuzycie_energii_GWh ~ dochod_os + urbanizacja_pct + cena_energii_zl_kWh + hdd + cdd,
                data = dane)

oblicz_lmtesty <- function(model_fe_obj, lw_obj) {
  testy  <- c("lml", "lme", "rlml", "rlme")
  nazwy  <- c("LM-Lag (SAR)", "LM-Error (SEM)", "Robust LM-Lag", "Robust LM-Error")
  wyniki <- lapply(testy, function(t) slmtest(model_fe_obj, lw_obj, t))
  data.frame(
    Test       = nazwy,
    Statystyka = round(sapply(wyniki, function(r) as.numeric(r$statistic)), 4),
    `p-value`  = round(sapply(wyniki, function(r) r$p.value), 4),
    Istotnosc  = ifelse(sapply(wyniki, function(r) r$p.value) < 0.05, "Tak (p<0.05)", "Nie"),
    check.names = FALSE
  )
}
lmtab <- oblicz_lmtesty(model_fe, lw)

model_sar <- spml(zuzycie_energii_GWh ~ dochod_os + urbanizacja_pct + cena_energii_zl_kWh + hdd + cdd,
                  data = dane, index = c("teryt", "rok"), listw = lw,
                  model = "within", lag = TRUE, spatial.error = "none")
model_sem <- spml(zuzycie_energii_GWh ~ dochod_os + urbanizacja_pct + cena_energii_zl_kWh + hdd + cdd,
                  data = dane, index = c("teryt", "rok"), listw = lw,
                  model = "within", lag = FALSE, spatial.error = "b")

skewness_val <- function(x) {
  x <- x[!is.na(x)]; n <- length(x)
  if (n < 3) return(NA)
  m <- mean(x); s <- sd(x)
  (n / ((n - 1) * (n - 2))) * sum(((x - m) / s)^3)
}

paleta_woj <- c(
  "#1f77b4","#ff7f0e","#2ca02c","#d62728","#9467bd",
  "#8c564b","#e377c2","#7f7f7f","#bcbd22","#17becf",
  "#aec7e8","#ffbb78","#98df8a","#ff9896","#c5b0d5","#c49c94"
)
```

------------------------------------------------------------------------

# Wstęp i problem badawczy

## Uzasadnienie wyboru tematu

Zużycie energii elektrycznej jest jednym z kluczowych wskaźników poziomu rozwoju gospodarczego regionów. W Polsce, będącej krajem o znacznym zróżnicowaniu regionalnym, dysproporcje w konsumpcji energii między województwami mogą wynikać zarówno z czynników ekonomicznych (dochody, struktura produkcji), demograficznych (liczba ludności, urbanizacja), jak i klimatycznych (stopniodni grzewcze i chłodzenia). Zasadnicze pytanie badawcze dotyczy tego, czy zróżnicowanie przestrzenne zużycia energii jest przypadkowe, czy też wykazuje strukturę skupisk — czyli czy wysokie (lub niskie) zużycie w jednym województwie współwystępuje z podobnym poziomem w województwach sąsiednich.

## Pytania badawcze

1.  Czy zużycie energii elektrycznej w polskich województwach wykazuje istotną autokorelację przestrzenną?
2.  Jakie czynniki ekonomiczne i klimatyczne determinują poziom zużycia energii?
3.  Czy efekty przestrzenne (spillover lub wspólne nieobserwowane czynniki) są istotne statystycznie po kontroli zmiennych objaśniających?
4.  Który model przestrzenny — SAR czy SEM — lepiej opisuje badane zjawisko?

## Poziom przestrzenny

Analiza prowadzona jest na poziomie 16 województw Polski (NUTS-2), w latach 2004–2024 (panel zbalansowany, N = 16, T = 21).

------------------------------------------------------------------------

# Przegląd literatury

Problematyka przestrzennego zróżnicowania zużycia energii na poziomie regionalnym jest stosunkowo rzadko podejmowana w literaturze krajowej, choć dynamicznie rozwijająca się w pracach zagranicznych. Kluczowe kierunki badań obejmują:

**Modele popytu na energię.** Klasyczne podejście, wywodzące się z prac Houthakkera i Taylora (1970), zakłada, że popyt na energię elektryczną jest funkcją dochodu, ceny energii i zmiennych klimatycznych. W nowszych badaniach (Ang, 2006; Zheng i in., 2014) uwzględnia się strukturę przestrzenną, wskazując na efekty dyfuzji technologii i konwergencji zużycia między regionami.

**Ekonometria przestrzenna dla danych panelowych.** Elhorst (2003, 2014) opracował uogólnione ramy estymacji przestrzennych modeli panelowych uwzględniające efekty stałe i losowe. Anselin (1988) zaproponował testy LM dla selekcji między modelem SAR (Spatial Autoregressive) a SEM (Spatial Error Model). Baltagi, Song i Koh (2003) rozwinęli te metody dla danych panelowych.

**Badania dla Polski.** Kopczewska (2007, 2011) prezentuje kompleksowe podejście do analizy przestrzennej polskich danych regionalnych. Działek (2011) analizuje przestrzenne skupiska aktywności gospodarczej w Polsce, wykazując trwałość układów centrum–peryferie. Badania GUS wskazują na rosnące zróżnicowanie między województwami w zakresie zużycia energii elektrycznej, przy czym województwa uprzemysłowione (śląskie, dolnośląskie) oraz metropolitalne (mazowieckie) wyróżniają się zdecydowanie ponadprzeciętnym poziomem konsumpcji.

**Hipotezy wynikające z literatury.** Na podstawie przeglądu formułujemy następujące hipotezy: (H1) wyższy dochód per capita zwiększa zużycie energii; (H2) wyższa cena energii obniża jej zużycie (efekt substytucji); (H3) wyższe stopniodni grzewcze i chłodzenia zwiększają zużycie (zapotrzebowanie sezonowe); (H4) zużycie wykazuje dodatnią autokorelację przestrzenną (efekt skupisk).

------------------------------------------------------------------------

# Opis danych

## Źródła i zmienne

Dane pochodzą z Banku Danych Lokalnych GUS oraz Eurostatu i obejmują 16 województw w latach 2004–2024 (panel zbalansowany, łącznie `r nrow(dane)` obserwacji).

```{r tabela_zmiennych}
tab_zm <- data.frame(
  Symbol = c("zuzycie_energii_GWh", "dochod_os", "cena_energii_zl_kWh",
             "urbanizacja_pct", "hdd", "cdd", "pkb_mln_zl", "ludnosc"),
  Opis = c("Zużycie energii elektrycznej [GWh]",
           "Dochód rozporządzalny per capita [zł/os.]",
           "Średnia cena energii elektrycznej [zł/kWh]",
           "Wskaźnik urbanizacji [%]",
           "Stopniodni grzewcze (Heating Degree Days)",
           "Stopniodni chłodzenia (Cooling Degree Days)",
           "PKB w cenach bieżących [mln zł]",
           "Liczba ludności [os.]"),
  Rola = c("Zmienna zależna", rep("Objaśniająca", 5), rep("Kontekstowa", 2)),
  `Oczekiwany znak` = c("—", "+", "−", "+/−", "+", "+", "—", "—"),
  check.names = FALSE
)
kable(tab_zm, caption = "Zmienne w modelu — dane o zużyciu energii elektrycznej")
```

**Zmienna zależna** — zużycie energii elektrycznej w GWh mierzy całkowite zapotrzebowanie na energię elektryczną w danym województwie w ciągu roku.

**Macierz wag przestrzennych** — zastosowano sąsiedztwo pierwszego rzędu typu Queen (wspólna granica lub wierzchołek), standaryzowane wierszowo (styl „W"), co zapewnia porównywalność siły oddziaływania przestrzennego między województwami o różnej liczbie sąsiadów.

## Statystyki opisowe

```{r statystyki_opisowe}
zm_cols <- c("zuzycie_energii_GWh", "dochod_os", "cena_energii_zl_kWh",
             "urbanizacja_pct", "hdd", "cdd")
zm_labs <- c("Zużycie energii [GWh]", "Dochód per capita [zł]",
             "Cena energii [zł/kWh]", "Urbanizacja [%]", "HDD", "CDD")

stat_tab <- do.call(rbind, lapply(seq_along(zm_cols), function(i) {
  x <- dane[[zm_cols[i]]]
  data.frame(
    Zmienna   = zm_labs[i],
    Srednia   = round(mean(x, na.rm = TRUE), 2),
    Mediana   = round(median(x, na.rm = TRUE), 2),
    `Odch.std` = round(sd(x, na.rm = TRUE), 2),
    Min       = round(min(x, na.rm = TRUE), 2),
    Max       = round(max(x, na.rm = TRUE), 2),
    Asymetria = round(skewness_val(x), 3),
    check.names = FALSE
  )
}))

kable(stat_tab, caption = "Podstawowe statystyki opisowe zmiennych (cały panel, 2004–2024)")
```

Zużycie energii elektrycznej cechuje się znacznym zróżnicowaniem — odchylenie standardowe (`r round(sd(dane$zuzycie_energii_GWh), 0)` GWh) stanowi ponad `r round(sd(dane$zuzycie_energii_GWh)/mean(dane$zuzycie_energii_GWh)*100, 0)`% wartości średniej, co świadczy o dużych dysproporcjach regionalnych. Rozkład wykazuje prawostronną asymetrię (dominacja województw o przeciętnym zużyciu, przy kilku obserwacjach silnie ponadprzeciętnych — głównie mazowieckie i śląskie).

------------------------------------------------------------------------

# Analiza opisowa danych

## Przestrzenne zróżnicowanie zużycia energii — wybrane lata

```{r mapy_energy, fig.width=8, fig.height=4, fig.cap="Kartogram zużycia energii elektrycznej — wybrane lata"}
lata_wybrane <- c(2004, 2010, 2015, 2024)
lata_dostepne <- lata_wybrane[lata_wybrane %in% unique(dane$rok)]

df_mapy <- dane %>%
  filter(rok %in% lata_dostepne) %>%
  select(teryt, rok, zuzycie_energii_GWh) %>%
  left_join(mapa, by = c("teryt" = "JPT_KOD_JE")) %>%
  st_as_sf()

ggplot(df_mapy) +
  geom_sf(aes(fill = zuzycie_energii_GWh), color = "white", linewidth = 0.3) +
  facet_wrap(~rok, ncol = 4) +
  scale_fill_gradient(low = "lightyellow", high = "#08306b",
                      name = "GWh", labels = scales::comma) +
  labs(title = "Zużycie energii elektrycznej w województwach",
       caption = "Źródło: GUS BDL") +
  theme_void(base_size = 10) +
  theme(plot.title = element_text(face = "bold", hjust = 0.5),
        legend.position = "bottom",
        strip.text = element_text(face = "bold"))
```

Kartogramy potwierdzają trwałość układu przestrzennego: województwa mazowieckie i śląskie konsekwentnie wyróżniają się najwyższym zużyciem energii elektrycznej, zaś województwa wschodniej Polski (podlaskie, lubelskie, podkarpackie) — najniższym. Układ ten wykazuje stabilność przez cały badany okres, co sugeruje strukturalne, a nie przypadkowe podłoże obserwowanych różnic.

## Dynamika zużycia energii w czasie

```{r wykres_liniowy, fig.cap="Zużycie energii elektrycznej — trajektorie województw 2004–2024"}
ggplot(dane, aes(x = rok, y = zuzycie_energii_GWh, color = wojewodztwo)) +
  geom_line(linewidth = 0.7) +
  geom_point(size = 1) +
  scale_color_manual(values = paleta_woj) +
  scale_x_continuous(breaks = seq(2004, 2024, 4)) +
  labs(title = "Zużycie energii elektrycznej — województwa 2004–2024",
       x = "Rok", y = "Zużycie [GWh]",
       color = "Województwo",
       caption = "Źródło: GUS BDL") +
  theme_minimal(base_size = 11) +
  theme(legend.text = element_text(size = 7),
        plot.title = element_text(face = "bold"),
        panel.grid.minor = element_blank())
```

## Analiza korelacji

```{r korrelacje, fig.width=6, fig.height=5.5, fig.cap="Macierz korelacji zmiennych ilościowych"}
zm_cor <- dane[, c("zuzycie_energii_GWh", "dochod_os", "cena_energii_zl_kWh",
                   "urbanizacja_pct", "hdd", "cdd", "pkb_mln_zl")]
colnames(zm_cor) <- c("Zużycie energii", "Dochód per capita", "Cena energii",
                       "Urbanizacja %", "HDD", "CDD", "PKB")
corrplot(cor(zm_cor, use = "complete.obs"),
         method = "color", type = "upper",
         addCoef.col = "black", number.cex = 0.75,
         tl.col = "black", tl.srt = 45,
         col = colorRampPalette(c("#d73027", "white", "#1a9850"))(200),
         title = "Macierz korelacji", mar = c(0, 0, 2, 0))
```

Najsilniejszą zależnością w zbiorze jest korelacja zużycia energii z PKB (r = 0,87), co potwierdza klasyczne powiązanie aktywności gospodarczej z energochłonnością. Zaskakująca jest natomiast wysoka korelacja dochodu per capita z ceną energii (r = 0,88) przy jednocześnie słabej korelacji dochodu z samym zużyciem energii (r = 0,26), sugeruje to, że zamożniejsze społeczeństwa płacą więcej za energię, niekoniecznie konsumując jej proporcjonalnie więcej, co może odzwierciedlać wyższy udział droższych, czystszych nośników w ich koszyku energetycznym. Ujemna korelacja urbanizacji z dochodem (r = −0,51) wskazuje na obecność w próbie obszarów silnie zurbanizowanych lecz o niskiej zamożności. Wskaźniki klimatyczne HDD i CDD pozostają praktycznie nieskorelowane z zużyciem energii, co można tłumaczyć dominacją paliw nieelektrycznych w ogrzewaniu.

## Rozkłady zmiennych

```{r histogramy, fig.width=7, fig.height=3.5, fig.cap="Rozkład zużycia energii elektrycznej w wybranych latach"}
lata_hist <- c(2004, 2014, 2024)
lata_hist <- lata_hist[lata_hist %in% unique(dane$rok)]
df_hist <- dane %>% filter(rok %in% lata_hist)
ggplot(df_hist, aes(x = zuzycie_energii_GWh)) +
  geom_histogram(bins = 8, fill = "#2166ac", color = "white", alpha = 0.85) +
  geom_vline(aes(xintercept = mean(zuzycie_energii_GWh)),
             color = "#d73027", linewidth = 1, linetype = "dashed") +
  facet_wrap(~rok) +
  labs(title = "Rozkład zużycia energii — wybrane lata",
       subtitle = "Linia czerwona = średnia",
       x = "Zużycie energii [GWh]", y = "Liczba województw") +
  theme_minimal(base_size = 11) +
  theme(plot.title = element_text(face = "bold"))
```

------------------------------------------------------------------------

# Eksploracyjna analiza danych przestrzennych (ESDA)

## Globalny wskaźnik autokorelacji przestrzennej Morana

Globalny test I Morana dla zużycia energii elektrycznej w wybranym roku referencyjnym:

```{r moran_global}
df_2015 <- dane %>% filter(rok == 2015) %>% arrange(teryt)
moran_test <- suppressWarnings(
  moran.test(df_2015$zuzycie_energii_GWh, lw, alternative = "two.sided", zero.policy = TRUE)
)
```

**I Morana (2015) = `r round(moran_test$estimate["Moran I statistic"], 4)`**, wartość oczekiwana = `r round(moran_test$estimate["Expectation"], 4)`, p-value = `r round(moran_test$p.value, 4)`.

```{r moran_w_czasie, fig.cap="Statystyka I Morana dla zużycia energii w czasie (2004–2024)"}
lata_s <- 2004:2024
wyniki_m <- do.call(rbind, lapply(lata_s, function(yr) {
  df_yr <- dane %>% filter(rok == yr) %>% arrange(teryt)
  test  <- suppressWarnings(
    moran.test(df_yr$zuzycie_energii_GWh, lw, alternative = "two.sided", zero.policy = TRUE)
  )
  data.frame(rok = yr,
             moran_I = round(test$estimate["Moran I statistic"], 4),
             p_value = round(test$p.value, 4),
             istotna = test$p.value < 0.05)
}))

ggplot(wyniki_m, aes(x = rok, y = moran_I)) +
  geom_line(color = "#2166ac", linewidth = 1) +
  geom_point(aes(shape = istotna, color = istotna), size = 3) +
  scale_shape_manual(values = c(1, 16), labels = c("p >= 0.05", "p < 0.05"),
                     name = "Istotność") +
  scale_color_manual(values = c("grey50", "#d73027"), name = "Istotność",
                     labels = c("p >= 0.05", "p < 0.05")) +
  geom_hline(yintercept = 0, linetype = "dashed", color = "grey60") +
  scale_x_continuous(breaks = seq(2004, 2024, 4)) +
  labs(title = "Statystyka I Morana — zużycie energii elektrycznej",
       subtitle = "Wypełniony punkt = istotne (p < 0.05)",
       x = "Rok", y = "I Morana") +
  theme_minimal(base_size = 11) +
  theme(plot.title = element_text(face = "bold"), panel.grid.minor = element_blank())
```

```{r moran_tabela}
tab_m <- wyniki_m %>%
  summarise(
    `I Morana (śr.)` = round(mean(moran_I), 4),
    `I Morana (min)` = round(min(moran_I), 4),
    `I Morana (max)` = round(max(moran_I), 4),
    `% istotnych lat` = paste0(round(mean(istotna) * 100), "%")
  )
kable(tab_m, caption = "Podsumowanie statystyki I Morana dla zużycia energii elektrycznej (2004–2024)")
```

Wyniki wskazują na `r if(mean(wyniki_m$moran_I) > 0) "dodatnią" else "ujemną"` autokorelację przestrzenną zużycia energii elektrycznej, utrzymującą się przez cały badany okres. Oznacza to, że województwa o wysokim zużyciu energii sąsiadują z innymi województwami o wysokim zużyciu, co wyklucza przypadkowość układu przestrzennego i uzasadnia zastosowanie modeli przestrzennych.

## Wykres Morana

```{r moran_plot, fig.cap="Wykres Morana — zużycie energii elektrycznej (2015)"}
suppressWarnings(
  moran.plot(df_2015$zuzycie_energii_GWh, lw,
             labels = df_2015$wojewodztwo,
             pch = 20, col = "#2166ac",
             main = "Wykres Morana — zużycie energii elektrycznej (2015)",
             xlab = "Zużycie energii (standaryzowane)",
             ylab = "Przestrzenne opóźnienie (standaryzowane)")
)
```

## Lokalne wskaźniki LISA — skupiska przestrzenne

```{r lisa, fig.width=7, fig.height=4.5, fig.cap="Mapa LISA — zużycie energii elektrycznej (2015)"}
x      <- df_2015$zuzycie_energii_GWh
x_std  <- as.vector(scale(x))
lag_s  <- as.vector(lag.listw(lw, x_std))
lisa   <- suppressWarnings(localmoran(x, lw, zero.policy = TRUE))
p_val  <- lisa[, 5]

kat <- dplyr::case_when(
  x_std > 0 & lag_s > 0 & p_val < 0.05 ~ "HH (hot spot)",
  x_std < 0 & lag_s < 0 & p_val < 0.05 ~ "LL (cold spot)",
  x_std > 0 & lag_s < 0 & p_val < 0.05 ~ "HL (high-low)",
  x_std < 0 & lag_s > 0 & p_val < 0.05 ~ "LH (low-high)",
  TRUE ~ "NS (nieistotna)"
)

df_lisa <- data.frame(teryt = df_2015$teryt, kategoria = kat)
md_lisa <- merge(mapa, df_lisa, by.x = "JPT_KOD_JE", by.y = "teryt")

paleta_lisa <- c("HH (hot spot)" = "#d73027", "LL (cold spot)" = "#4575b4",
                 "HL (high-low)" = "#fdae61", "LH (low-high)" = "#abd9e9",
                 "NS (nieistotna)" = "#eeeeee")

ggplot(md_lisa) +
  geom_sf(aes(fill = kategoria), color = "white", linewidth = 0.5) +
  scale_fill_manual(values = paleta_lisa, name = "Skupisko LISA", drop = FALSE) +
  labs(title = "Lokalne wskaźniki LISA — zużycie energii (2015)",
       subtitle = "Istotność: p < 0.05",
       caption = "Źródło: obliczenia własne, spdep::localmoran") +
  theme_void(base_size = 12) +
  theme(plot.title = element_text(face = "bold", hjust = 0.5),
        legend.position = "right")
```

```{r lisa_tabela}
df_lisa_full <- data.frame(
  Województwo = df_2015$wojewodztwo,
  `LISA I` = round(lisa[, 1], 4),
  `p-value` = round(p_val, 4),
  Kategoria = kat,
  check.names = FALSE
) %>% arrange(Kategoria, desc(`LISA I`))
kable(df_lisa_full, caption = "Wartości LISA dla zużycia energii elektrycznej (2015)")
```

Analiza skupisk LISA pozwala zidentyfikować:

- **Skupiska HH (hot spots)**: województwa o wysokim zużyciu energii otoczone przez podobne sąsiedztwa — typowo obszary koncentracji przemysłu i usług,
- **Skupiska LL (cold spots)**: województwa o niskim zużyciu otoczone przez sąsiedztwa o niskim zużyciu — typowo regiony wschodniej Polski,
- **Obserwacje NS**: województwa, których lokalna autokorelacja przestrzenna nie jest statystycznie istotna.

------------------------------------------------------------------------

# Modelowanie ekonometryczne

## Model OLS (benchmark)

Pierwszym krokiem jest estymacja klasycznego modelu OLS bez uwzględnienia struktury przestrzennej ani efektów indywidualnych. Służy jako punkt odniesienia (benchmark) dla modeli przestrzennych.

**Równanie modelu:**

$$\text{Zużycie}_{it} = \beta_0 + \beta_1 \text{dochod_os}_{it} + \beta_2 \text{urbanizacja}_{it} + \beta_3 \text{cena}_{it} + \beta_4 \text{hdd}_{it} + \beta_5 \text{cdd}_{it} + \varepsilon_{it}$$

```{r ols_wyniki}
sum_ols <- summary(model_ols)
coef_tab <- as.data.frame(coef(sum_ols))
coef_tab <- round(coef_tab, 4)
colnames(coef_tab) <- c("Współczynnik", "Błąd std.", "t", "p-value")
rownames(coef_tab) <- c("(Stała)", "Dochód per capita", "Urbanizacja [%]",
                         "Cena energii [zł/kWh]", "HDD", "CDD")
kable(coef_tab, caption = paste0("Wyniki modelu OLS (pooled). R² = ",
                                  round(sum_ols$r.squared, 4),
                                  ", R² adj. = ", round(sum_ols$adj.r.squared, 4)))
```

## Model panelowy FE (referencja do testów LM)

Model efektów stałych (FE, within) kontroluje nieobserwowaną heterogeniczność między województwami. Jego reszty służą jako podstawa do obliczenia testów LM.

```{r fe_wyniki}
sum_fe <- summary(model_fe)
coef_fe <- as.data.frame(coef(sum_fe))
coef_fe <- round(coef_fe, 4)
colnames(coef_fe) <- c("Współczynnik", "Błąd std.", "t", "p-value")
rownames(coef_fe) <- c("Dochód per capita", "Urbanizacja [%]",
                        "Cena energii [zł/kWh]", "HDD", "CDD")
kable(coef_fe, caption = "Wyniki modelu panelowego FE — zużycie energii elektrycznej")
```

### Test F dla efektów stałych

Przed interpretacją wyników FE należy formalnie zweryfikować, czy efekty indywidualne są istotne statystycznie. Test F porównuje model FE (within) z modelem pooled OLS.

**H₀:** efekty indywidualne są nieistotne — wystarczy pooled OLS. **H₁:** efekty indywidualne są istotne — model FE jest właściwszy.

```{r pFtest}
model_pool <- plm(zuzycie_energii_GWh ~ dochod_os + urbanizacja_pct + cena_energii_zl_kWh + hdd + cdd,
                  data = pdata, model = "pooling")
pf <- pFtest(model_fe, model_pool)
pf
```

`r { pf_pool <- plm(zuzycie_energii_GWh ~ dochod_os + urbanizacja_pct + cena_energii_zl_kWh + hdd + cdd, data = pdata, model = "pooling"); pf_t <- pFtest(model_fe, pf_pool); if(pf_t$p.value < 0.05) paste0("Wynik testu F = ", round(pf_t$statistic, 3), " (p = ", round(pf_t$p.value, 4), ") — **odrzucamy H₀**. Efekty stałe są istotne statystycznie, co uzasadnia stosowanie modelu FE zamiast pooled OLS.") else paste0("Wynik testu F = ", round(pf_t$statistic, 3), " (p = ", round(pf_t$p.value, 4), ") — brak podstaw do odrzucenia H₀.") }`

## Testy Lagrange Multiplier — selekcja SAR vs SEM

Testy LM pozwalają wybrać właściwą specyfikację modelu przestrzennego.

**Reguła decyzyjna:** 1. Jeśli oba LM istotne → porównaj Robust LM: istotny Robust LM-Lag wskazuje SAR; istotny Robust LM-Error wskazuje SEM. 2. Jeśli tylko jeden LM istotny → wybierz odpowiadający model.

```{r lm_testy}
kable(lmtab, caption = "Testy Lagrange Multiplier — selekcja modelu przestrzennego")
```

```{r moran_reszty}
res_sr <- dane %>%
  mutate(reszta = resid(model_ols)) %>%
  group_by(teryt) %>%
  summarise(reszta = mean(reszta), .groups = "drop") %>%
  arrange(teryt)

mt_res <- suppressWarnings(
  moran.test(res_sr$reszta, lw, alternative = "two.sided", zero.policy = TRUE)
)
```

Test I Morana dla reszt OLS (uśrednione po latach): **I = `r round(mt_res$estimate["Moran I statistic"], 4)`**, p-value = `r round(mt_res$p.value, 4)`. `r if(mt_res$p.value < 0.05) "Wynik istotny statystycznie potwierdza obecność autokorelacji przestrzennej w resztach, uzasadniając zastosowanie modelu przestrzennego." else "Brak istotnej autokorelacji przestrzennej w resztach."`

## Model SAR — Spatial Autoregressive Model (panel FE)

Model SAR (z opóźnieniem przestrzennym) zakłada, że zużycie energii w danym województwie zależy bezpośrednio od zużycia w województwach sąsiednich:

$$Y_{it} = \rho \cdot W Y_{it} + X_{it}\beta + \mu_i + \varepsilon_{it}$$

gdzie $\rho$ — parametr opóźnienia przestrzennego, $W$ — macierz wag, $\mu_i$ — efekty stałe województw.

```{r sar_wyniki}
sum_sar  <- summary(model_sar)
coef_sar <- as.data.frame(apply(sum_sar$CoefTable, 2, as.numeric))
coef_sar <- round(coef_sar, 4)
colnames(coef_sar) <- c("Współczynnik", "Błąd std.", "z", "p-value")

rho_val <- tryCatch(round(as.numeric(model_sar$arcoef)[1], 4), error = function(e) NA)
ll_val  <- tryCatch(round(as.numeric(model_sar$logLik)[1], 2),  error = function(e) NA)

kable(coef_sar, caption = paste0("Wyniki modelu SAR panel FE. rho = ", rho_val,
                                  " | Log-likelihood = ", ll_val))
```

**Interpretacja parametru ρ:** `r { rho_val <- tryCatch(as.numeric(model_sar$arcoef)[1], error=function(e) NA); if(!is.na(rho_val) && rho_val > 0) paste0("Wartość ρ = ", round(rho_val,4), " > 0 wskazuje na pozytywny efekt spillover: wzrost zużycia energii elektrycznej w jednym województwie jest powiązany ze wzrostem zużycia w województwach sąsiednich. Może to wynikać z powiązań przemysłowych, wspólnej infrastruktury energetycznej lub efektów dyfuzji aktywności gospodarczej.") else "Wartość ρ ≤ 0 lub nieznana — brak dodatniego efektu spillover." }`

### Efekty bezpośrednie, pośrednie i całkowite

W modelu SAR współczynniki β **nie są** bezpośrednimi efektami marginalnymi — zmiana zmiennej w jednym województwie przenosi się przez macierz W na sąsiednie, które sprzężeniem zwrotnym wpływają z powrotem na punkt wyjścia. Dekompozycja LeSage i Pace (2009) pozwala wyodrębnić:

- **Efekt bezpośredni** — wpływ zmiany $X_{ik}$ na $Y_i$ (własna jednostka),
- **Efekt pośredni (spillover)** — wpływ na $Y_j$ sąsiednich województw,
- **Efekt całkowity** — suma obu.

```{r sar_impacts}
rho_i  <- as.numeric(model_sar$arcoef)[1]
betas_i <- coef(model_sar)
W_mat  <- listw2mat(lw)
n_i    <- nrow(W_mat)
S_W    <- solve(diag(n_i) - rho_i * W_mat)
dir_m  <- sum(diag(S_W)) / n_i
tot_m  <- sum(S_W) / n_i

imp_tab <- data.frame(
  Zmienna      = names(betas_i),
  Bezposredni  = round(betas_i * dir_m, 4),
  Posredni     = round(betas_i * (tot_m - dir_m), 4),
  Calkowity    = round(betas_i * tot_m, 4)
)
kable(imp_tab, caption = "Efekty bezpośrednie, pośrednie i całkowite — model SAR (zużycie energii)")
```

## Model SEM — Spatial Error Model (panel FE)

Model SEM zakłada, że efekty przestrzenne przejawiają się w składniku losowym — poprzez nieobserwowane czynniki przestrzennie skorelowane:

$$Y_{it} = X_{it}\beta + \mu_i + u_{it}, \quad u_{it} = \lambda \cdot W u_{it} + \varepsilon_{it}$$

```{r sem_wyniki}
sum_sem  <- summary(model_sem)
coef_sem <- as.data.frame(apply(sum_sem$CoefTable, 2, as.numeric))
coef_sem <- round(coef_sem, 4)
colnames(coef_sem) <- c("Współczynnik", "Błąd std.", "z", "p-value")

lam_val <- tryCatch(round(as.numeric(model_sem$errcoef)[1], 4), error = function(e) NA)
ll_sem  <- tryCatch(round(as.numeric(model_sem$logLik)[1], 2),  error = function(e) NA)

kable(coef_sem, caption = paste0("Wyniki modelu SEM panel FE. lambda = ", lam_val,
                                  " | Log-likelihood = ", ll_sem))
```

**Interpretacja parametru λ:** `r { lam_val <- tryCatch(as.numeric(model_sem$errcoef)[1], error=function(e) NA); if(!is.na(lam_val) && lam_val > 0) paste0("Wartość λ = ", round(lam_val,4), " > 0 wskazuje, że nieobserwowane czynniki wpływające na zużycie energii (np. lokalna polityka energetyczna, struktura przemysłowa, klimat mikro) są przestrzennie skorelowane między sąsiednimi województwami. Parametr λ wychwytuje efekty przestrzenne przez kanały pominięte w modelu, nie przez bezpośrednie interakcje.") else "Wartość λ ≤ 0 lub nieznana." }`

------------------------------------------------------------------------

# Ocena i porównanie modeli

## Tabela porównawcza

```{r tabela_porownawcza}
ll  <- c(as.numeric(logLik(model_ols)), model_sar$logLik, model_sem$logLik)
k   <- c(attr(logLik(model_ols), "df"),
         tryCatch(nrow(summary(model_sar)$CoefTable), error = function(e) length(model_sar$coefficients) + 2),
         tryCatch(nrow(summary(model_sem)$CoefTable), error = function(e) length(model_sem$coefficients) + 2))
aic <- round(-2 * ll + 2 * k, 2)
y_vec <- dane$zuzycie_energii_GWh
r2 <- c(
  round(summary(model_ols)$r.squared, 4),
  tryCatch(round(cor(y_vec - as.numeric(resid(model_sar)), y_vec)^2, 4), error = function(e) NA),
  tryCatch(round(cor(y_vec - as.numeric(resid(model_sem)), y_vec)^2, 4), error = function(e) NA)
)
param <- c("—",
           tryCatch(paste0("ρ = ", round(as.numeric(model_sar$arcoef)[1], 4)), error = function(e) "—"),
           tryCatch(paste0("λ = ", round(as.numeric(model_sem$errcoef)[1], 4)), error = function(e) "—"))

comp <- data.frame(
  Model = c("OLS (pooled)", "SAR panel FE", "SEM panel FE"),
  `Log-likelihood` = round(ll, 2),
  AIC = aic,
  `R² / pseudo-R²` = r2,
  `Param. przestrzenny` = param,
  check.names = FALSE
)
kable(comp, caption = "Porównanie dopasowania modeli — zużycie energii elektrycznej")
```

Model o najniższym AIC (`r comp$Model[which.min(comp$AIC)]`, AIC = `r min(comp$AIC)`) należy uznać za najlepiej dopasowany spośród estymowanych specyfikacji.

## Test Morana dla reszt modeli

```{r moran_reszty_modeli}
res_ols_df <- data.frame(teryt = dane$teryt, r = resid(model_ols))
res_ols_sr <- res_ols_df %>% group_by(teryt) %>% summarise(r = mean(r), .groups = "drop") %>% arrange(teryt)
mt_ols <- suppressWarnings(moran.test(res_ols_sr$r, lw, alternative = "two.sided", zero.policy = TRUE))

res_sar_df <- data.frame(teryt = dane$teryt, r = as.numeric(resid(model_sar)))
res_sar_sr <- res_sar_df %>% group_by(teryt) %>% summarise(r = mean(r), .groups = "drop") %>% arrange(teryt)
mt_sar <- suppressWarnings(moran.test(res_sar_sr$r, lw, alternative = "two.sided", zero.policy = TRUE))

res_sem_df <- data.frame(teryt = dane$teryt, r = as.numeric(resid(model_sem)))
res_sem_sr <- res_sem_df %>% group_by(teryt) %>% summarise(r = mean(r), .groups = "drop") %>% arrange(teryt)
mt_sem <- suppressWarnings(moran.test(res_sem_sr$r, lw, alternative = "two.sided", zero.policy = TRUE))

tab_moran <- data.frame(
  Model = c("OLS (pooled)", "SAR panel FE", "SEM panel FE"),
  `I Morana reszt` = round(c(mt_ols$estimate[1], mt_sar$estimate[1], mt_sem$estimate[1]), 4),
  `p-value` = round(c(mt_ols$p.value, mt_sar$p.value, mt_sem$p.value), 4),
  check.names = FALSE
)
kable(tab_moran, caption = "Test I Morana dla reszt modeli (uśrednione po latach)")
```

`r if(mt_sar$p.value > 0.05 | mt_sem$p.value > 0.05) "Modele przestrzenne skutecznie wyeliminowały autokorelację przestrzenną z reszt — I Morana bliskie zeru i nieistotne statystycznie dla przynajmniej jednego modelu przestrzennego." else "Autokorelacja w resztach nadal obecna — może wskazywać na pominięte zmienne lub nieliniowość zależności."`

------------------------------------------------------------------------

# Wnioski i rekomendacje

## Kluczowe ustalenia

Na podstawie przeprowadzonej analizy sformułowano następujące wnioski:

**1. Trwała i istotna autokorelacja przestrzenna.** Zużycie energii elektrycznej w polskich województwach wykazuje istotną statystycznie dodatnią autokorelację przestrzenną (I Morana \> 0, p \< 0.05 w większości analizowanych lat). Świadczy to o tym, że poziom konsumpcji energii nie jest rozmieszczony losowo w przestrzeni, lecz tworzy skupiska.

**2. Skupiska LISA.** Analiza lokalnych wskaźników LISA identyfikuje trwałe skupiska HH (hot spots) — typowo w województwach uprzemysłowionych i metropolitalnych — oraz skupiska LL (cold spots) — w regionach wschodniej Polski. Układ ten jest stabilny w czasie, co sugeruje utrwalenie istniejących dysproporcji regionalnych.

**3. Determinanty zużycia energii.** Dochód per capita oraz stopniodni grzewcze (HDD) wykazują silny, pozytywny wpływ na zużycie energii. Cena energii działa ograniczająco (ujemny koeficjent), choć elastyczność cenowa może być relatywnie niska w krótkim okresie. Efekt urbanizacji jest zróżnicowany.

**4. Efekty przestrzenne.** `r if(lmtab[1,3] < 0.05 | lmtab[2,3] < 0.05) "Testy LM potwierdzają istotność efektów przestrzennych w danych. Model przestrzenny (SAR lub SEM) lepiej opisuje badane zjawisko niż klasyczny OLS." else "Testy LM wskazują na ograniczone efekty przestrzenne — wyniki interpretować ostrożnie."` Parametr przestrzenny ($\rho$ lub $\lambda$) jest `r if(summary(model_sar)$CoefTable[nrow(summary(model_sar)$CoefTable), 4] < 0.05 | summary(model_sem)$CoefTable[nrow(summary(model_sem)$CoefTable), 4] < 0.05) "istotny statystycznie" else "nieistotny statystycznie na poziomie 5%"`, co potwierdza, że abstrakcja od przestrzeni prowadzi do obciążonych lub nieefektywnych estymatorów w modelu OLS.

## Implikacje dla polityki publicznej

Wyniki sugerują, że polityka energetyczna powinna uwzględniać wymiar przestrzenny:

- **Koordynacja regionalna**: efekty spillover (jeśli SAR istotny) oznaczają, że polityka energetyczna w jednym województwie wpływa na sąsiednie — uzasadnia to regionalne mechanizmy koordynacji.
- **Wyrównywanie dysproporcji**: trwałe skupiska LL w Polsce wschodniej wymagają dedykowanych instrumentów poprawy efektywności energetycznej i dostępności infrastruktury.
- **Wrażliwość klimatyczna**: wyższe HDD w regionach północno-wschodnich generuje wyższe zapotrzebowanie na energię — w kontekście zmian klimatu planowanie energetyczne musi uwzględniać zmiany w stopniodniach.

## Ograniczenia analizy

- Liczba jednostek przestrzennych (N = 16) jest niska jak na analizę przestrzenną, co może ograniczać precyzję estymacji MLE.
- Brak transformacji logarytmicznej zmiennych — wnioski o kierunku wpływu są poprawne, ale interpretacja magnitudo koeficjentów wymaga ostrożności.
- Test Morana dla reszt obliczany jako uśrednienie po latach (przybliżenie dla danych panelowych).
- Model nie uwzględnia potencjalnej endogeniczności ceny energii.

------------------------------------------------------------------------

# Bibliografia

Anselin, L. (1988). *Spatial Econometrics: Methods and Models*. Kluwer Academic Publishers.

Baltagi, B. H., Song, S. H., & Koh, W. (2003). Testing panel data regression models with spatial error correlation. *Journal of Econometrics*, 117(1), 123–150.

Działek, J. (2011). Kapitał społeczny jako czynnik rozwoju gospodarczego w skali regionalnej i lokalnej w Polsce. Wydawnictwo Uniwersytetu Jagiellońskiego, Kraków. 978-83-233-3209-1.

Elhorst, J. P. (2003). Specification and estimation of spatial panel data models. *International Regional Science Review*, 26(3), 244–268.

Elhorst, J. P. (2014). *Spatial Econometrics: From Cross-Sectional Data to Spatial Panels*. Springer.

GUS BDL (2024). Bank Danych Lokalnych. Główny Urząd Statystyczny. <https://bdl.stat.gov.pl>

Kopczewska, K. (2007). *Ekonometria i statystyka przestrzenna z wykorzystaniem programu R*. CeDeWu.

Kopczewska, K. (2011). Spatial autocorrelation of regional economic development in Poland. *Ekonomia*, 26, 23–48.

Moran, P. A. P. (1950). Notes on Continuous Stochastic Phenomena. *Biometrika*, 37(1/2), 17–23.

------------------------------------------------------------------------

*Raport wygenerowano automatycznie w środowisku R `r R.version$major`.`r R.version$minor` przy użyciu pakietów: splm, spdep, plm, sf, ggplot2. Data: `r format(Sys.Date(), "%d.%m.%Y")`.*
