---
title: "Przestrzenne determinanty budownictwa mieszkaniowego w województwach Polski"
subtitle: "Projekt zespołowy — Ekonometria Przestrzenna"
date: "`r format(Sys.Date(), '%d %B %Y')`"
output:
  word_document:
    toc: true
    toc_depth: 3
    number_sections: true
lang: pl
---

```{r setup, include=FALSE}
knitr::opts_chunk$set(
  echo    = FALSE,
  warning = FALSE,
  message = FALSE,
  fig.width  = 7,
  fig.height = 4.5,
  dpi = 150
)
```

```{r ladowanie, include=FALSE}
library(sf)
library(ggplot2)
library(dplyr)
library(reshape2)
library(corrplot)
library(spdep)
library(plm)
library(readxl)
library(scales)
library(splm)
library(spatialreg)
library(knitr)

mapa <- st_read("wojewodztwa.shp", quiet = TRUE)
mapa$JPT_KOD_JE <- sprintf("%02d", as.numeric(mapa$JPT_KOD_JE))
mapa <- mapa[order(mapa$JPT_KOD_JE), ]

dane <- read_excel("nowe_dane.xlsx", sheet = "Ludnosc_25_34")
names(dane)[names(dane) == "WSK25-34"] <- "WSK25_34"
names(dane)[names(dane) == "NAKŁ"]     <- "NAKL"
dane$teryt <- sprintf("%02d", as.numeric(dane$teryt))
dane <- as.data.frame(dane)

nb   <- poly2nb(mapa, queen = TRUE)
lw   <- nb2listw(nb, style = "W", zero.policy = TRUE)

pdata    <- pdata.frame(dane, index = c("teryt", "rok"))
model_fe <- plm(MO ~ WSK_URB + NAKL + WYNAGR + SM + WSK25_34,
                data = pdata, model = "within")
model_ols <- lm(MO ~ WSK_URB + NAKL + WYNAGR + SM + WSK25_34, data = dane)

oblicz_lmtesty <- function(model_fe_obj, lw_obj) {
  testy  <- c("lml", "lme", "rlml", "rlme")
  nazwy  <- c("LM-Lag (SAR)", "LM-Error (SEM)", "Robust LM-Lag", "Robust LM-Error")
  wyniki <- lapply(testy, function(t) slmtest(model_fe_obj, lw_obj, t))
  data.frame(
    Test       = nazwy,
    Statystyka = round(sapply(wyniki, function(r) as.numeric(r$statistic)), 4),
    `p-value`  = round(sapply(wyniki, function(r) r$p.value), 4),
    Istotnosc  = ifelse(sapply(wyniki, function(r) r$p.value) < 0.05, "Tak (p<0.05)", "Nie"),
    check.names = FALSE
  )
}
lmtab <- oblicz_lmtesty(model_fe, lw)

model_sar <- spml(MO ~ WSK_URB + NAKL + WYNAGR + SM + WSK25_34,
                  data = dane, index = c("teryt", "rok"), listw = lw,
                  model = "within", lag = TRUE, spatial.error = "none")
model_sem <- spml(MO ~ WSK_URB + NAKL + WYNAGR + SM + WSK25_34,
                  data = dane, index = c("teryt", "rok"), listw = lw,
                  model = "within", lag = FALSE, spatial.error = "b")

skewness_val <- function(x) {
  x <- x[!is.na(x)]; n <- length(x)
  if (n < 3) return(NA)
  m <- mean(x); s <- sd(x)
  (n / ((n - 1) * (n - 2))) * sum(((x - m) / s)^3)
}

paleta_woj <- c(
  "#1f77b4","#ff7f0e","#2ca02c","#d62728","#9467bd",
  "#8c564b","#e377c2","#7f7f7f","#bcbd22","#17becf",
  "#aec7e8","#ffbb78","#98df8a","#ff9896","#c5b0d5","#c49c94"
)

lata_n <- sort(unique(dane$rok))
```

---

# Wstęp i problem badawczy

## Uzasadnienie wyboru tematu

Budownictwo mieszkaniowe jest jednym z kluczowych wskaźników kondycji gospodarczej regionów i jakości życia ich mieszkańców. W Polsce, po transformacji ustrojowej i akcesji do Unii Europejskiej, rynek mieszkaniowy przeszedł głęboką restrukturyzację: liberalizacja dostępu do kredytów hipotecznych (szczególnie po 2004 r.), urbanizacja oraz napływ migrantów wewnętrznych silnie zróżnicowały przestrzenne wzorce budownictwa. Zrozumienie, jakie czynniki determinują liczbę mieszkań oddawanych do użytkowania i czy efekty te mają strukturę przestrzenną, jest istotne zarówno z perspektywy planowania przestrzennego, jak i polityki mieszkaniowej.

## Pytania badawcze

1. Czy liczba mieszkań oddawanych do użytkowania w polskich województwach wykazuje istotną autokorelację przestrzenną?
2. Jakie czynniki demograficzne i ekonomiczne determinują aktywność budowlaną?
3. Czy sąsiedztwo geograficzne (efekty spillover lub wspólne pominięte czynniki) wpływa istotnie na budownictwo mieszkaniowe?
4. Który model przestrzenny — SAR czy SEM — lepiej opisuje badane zjawisko?

## Poziom przestrzenny

Analiza prowadzona jest na poziomie 16 województw Polski (NUTS-2), w dostępnych latach panelu (`r min(lata_n)`–`r max(lata_n)`, N = 16, T = `r length(lata_n)`).

---

# Przegląd literatury

Problematyka przestrzennych determinant budownictwa mieszkaniowego jest szeroko opisana w literaturze zagranicznej, natomiast analizy z zastosowaniem metod przestrzennych dla Polski są stosunkowo rzadkie.

**Klasyczne modele popytu mieszkaniowego.** Muth (1960) i Mills (1967) wskazali, że popyt na mieszkania zależy od dochodu, cen nieruchomości i kosztów dojazdów. DiPasquale i Wheaton (1994) rozwinęli ramy równowagi rynku mieszkaniowego, uwzględniając stronę podażową. W nowszych badaniach (Glaeser i in., 2006) podkreśla się rolę regulacji zagospodarowania przestrzennego i dostępności kredytów.

**Czynniki demograficzne.** Studia nad polskim rynkiem mieszkaniowym (Cesarski, 2013; Łaszek, 2004) wskazują, że kluczową kohortą kształtującą popyt na mieszkania jest ludność w wieku 25–34 lata — to wiek zakładania rodzin i pierwszego zakupu nieruchomości. Saldo migracji wewnętrznych determinuje przestrzenne przesunięcia popytu — województwa o dodatnim saldzie migracji odnotowują wyższy popyt na nowe mieszkania.

**Ekonometria przestrzenna rynku nieruchomości.** Anselin i Lozano-Gracia (2008) dokonali przeglądu zastosowań ekonometrii przestrzennej w analizie rynku nieruchomości, wskazując na powszechność efektów spillover (SAR) wynikających z lokalnych rynków pracy i infrastruktury. Dla polskich danych regionalnych Rymszewicz i in. (2017) wykazali istotną autokorelację przestrzenną cen nieruchomości i liczby transakcji między województwami.

**Hipotezy badawcze.** Na podstawie literatury formułujemy następujące hipotezy: (H1) wyższy udział ludności 25–34 zwiększa liczbę oddawanych mieszkań; (H2) wyższe wynagrodzenia zwiększają zdolność kredytową i popyt (+); (H3) wyższe nakłady inwestycyjne w sektorze prywatnym stymulują budownictwo (+); (H4) dodatnie saldo migracji generuje popyt na nowe mieszkania (+); (H5) budownictwo wykazuje dodatnią autokorelację przestrzenną (skupiska aktywności budowlanej wokół metropolii).

---

# Opis danych

## Źródła i zmienne

Dane pochodzą z Banku Danych Lokalnych GUS i obejmują 16 województw w latach `r min(lata_n)`–`r max(lata_n)` (łącznie `r nrow(dane)` obserwacji).

```{r tabela_zmiennych}
tab_zm <- data.frame(
  Symbol = c("MO", "WSK25_34", "WSK_URB", "NAKL", "WYNAGR", "SM"),
  Opis = c("Mieszkania oddane do użytkowania [szt.]",
           "Ludność w wieku 25–34 lat [os.]",
           "Wskaźnik urbanizacji [%]",
           "Nakłady inwestycyjne w sektorze prywatnym [zł]",
           "Przeciętne wynagrodzenie brutto [zł/mc]",
           "Saldo migracji wewnętrznych [os./1000 mieszk.]"),
  Rola = c("Zmienna zależna", rep("Objaśniająca", 5)),
  `Oczekiwany znak` = c("—", "+", "+", "+", "+", "+"),
  check.names = FALSE
)
kable(tab_zm, caption = "Zmienne w modelu — dane o budownictwie mieszkaniowym")
```

**Macierz wag przestrzennych** — sąsiedztwo Queen pierwszego rzędu, standaryzowane wierszowo (styl „W"), identyczne jak w analizie zużycia energii, co zapewnia spójność metodologiczną obu analiz i porównywalność wyników.

## Statystyki opisowe

```{r statystyki_opisowe}
zm_cols <- c("MO", "WSK25_34", "WSK_URB", "NAKL", "WYNAGR", "SM")
zm_labs <- c("Mieszkania oddane [szt.]", "Ludność 25–34 [os.]",
             "Urbanizacja [%]", "Nakłady inwest. [zł]",
             "Wynagrodzenie [zł/mc]", "Saldo migracji")

stat_tab <- do.call(rbind, lapply(seq_along(zm_cols), function(i) {
  x <- dane[[zm_cols[i]]]
  data.frame(
    Zmienna    = zm_labs[i],
    Srednia    = round(mean(x, na.rm = TRUE), 2),
    Mediana    = round(median(x, na.rm = TRUE), 2),
    `Odch.std` = round(sd(x, na.rm = TRUE), 2),
    Min        = round(min(x, na.rm = TRUE), 2),
    Max        = round(max(x, na.rm = TRUE), 2),
    Asymetria  = round(skewness_val(x), 3),
    check.names = FALSE
  )
}))
kable(stat_tab, caption = "Podstawowe statystyki opisowe zmiennych (cały panel)")
```

Liczba mieszkań oddawanych do użytkowania (MO) wykazuje silną prawostronną asymetrię — kilka województw (mazowieckie, małopolskie, wielkopolskie) zdecydowanie dominuje pod względem wolumenu oddawanych mieszkań. Odchylenie standardowe stanowi `r round(sd(dane$MO)/mean(dane$MO)*100, 0)`% wartości średniej, co świadczy o bardzo dużym zróżnicowaniu regionalnym.

---

# Analiza opisowa danych

## Przestrzenne zróżnicowanie budownictwa mieszkaniowego — wybrane lata

```{r mapy_mieszkania, fig.width=8, fig.height=4, fig.cap="Kartogram liczby mieszkań oddanych do użytkowania — wybrane lata"}
lata_wybrane <- c(min(lata_n), round(median(lata_n)), max(lata_n))
lata_wybrane <- unique(lata_wybrane[lata_wybrane %in% lata_n])

df_mapy <- dane %>%
  filter(rok %in% lata_wybrane) %>%
  select(teryt, rok, MO) %>%
  left_join(mapa, by = c("teryt" = "JPT_KOD_JE")) %>%
  st_as_sf()

ggplot(df_mapy) +
  geom_sf(aes(fill = MO), color = "white", linewidth = 0.3) +
  facet_wrap(~rok, ncol = 3) +
  scale_fill_gradient(low = "lightyellow", high = "#08306b",
                      name = "Szt.", labels = scales::comma) +
  labs(title = "Mieszkania oddane do użytkowania",
       caption = "Źródło: GUS BDL") +
  theme_void(base_size = 10) +
  theme(plot.title = element_text(face = "bold", hjust = 0.5),
        legend.position = "bottom",
        strip.text = element_text(face = "bold"))
```

Układ przestrzenny budownictwa mieszkaniowego jest wyraźnie skoncentrowany wokół największych aglomeracji — mazowieckiej, małopolskiej i wielkopolskiej. Województwa wschodniej i północno-wschodniej Polski cechuje znacznie niższa aktywność budowlana. Co istotne, ten wzorzec pogłębiał się w czasie, wskazując na narastającą koncentrację budownictwa w nielicznych centrach wzrostu.

## Dynamika w czasie

```{r wykres_liniowy, fig.cap="Liczba mieszkań oddanych do użytkowania — trajektorie województw"}
ggplot(dane, aes(x = rok, y = MO, color = wojewodztwo)) +
  geom_line(linewidth = 0.7) +
  geom_point(size = 1) +
  scale_color_manual(values = paleta_woj) +
  scale_x_continuous(breaks = lata_n[seq(1, length(lata_n), by = 2)]) +
  scale_y_continuous(labels = scales::comma) +
  labs(title = "Mieszkania oddane do użytkowania — województwa",
       x = "Rok", y = "Liczba mieszkań",
       color = "Województwo",
       caption = "Źródło: GUS BDL") +
  theme_minimal(base_size = 11) +
  theme(legend.text = element_text(size = 7),
        plot.title = element_text(face = "bold"),
        panel.grid.minor = element_blank())
```

Wykres liniowy ilustruje wyraźny kryzys budownictwa mieszkaniowego po 2008 roku (globalny kryzys finansowy i zaostrzenie wymogów kredytowych) oraz silne ożywienie po 2015 roku, napędzane m.in. programem Mieszkanie dla Młodych, rekordowo niskimi stopami procentowymi i rosnącymi wynagrodzeniami.

## Analiza korelacji

```{r korrelacje, fig.width=6, fig.height=5.5, fig.cap="Macierz korelacji zmiennych ilościowych"}
zm_cor <- dane[, c("MO", "WSK25_34", "WSK_URB", "NAKL", "WYNAGR", "SM")]
colnames(zm_cor) <- c("Mieszkania", "Ludność 25–34", "Urbanizacja %",
                       "Nakłady inwest.", "Wynagrodzenie", "Saldo migracji")
corrplot(cor(zm_cor, use = "complete.obs"),
         method = "color", type = "upper",
         addCoef.col = "black", number.cex = 0.75,
         tl.col = "black", tl.srt = 45,
         col = colorRampPalette(c("#d73027", "white", "#1a9850"))(200),
         title = "Macierz korelacji", mar = c(0, 0, 2, 0))
```

Macierz korelacji ujawnia silne dodatnie powiązania liczby oddawanych mieszkań z wynagrodzeniami, nakładami inwestycyjnymi i liczebnością kohorty 25–34 lat, co jest zgodne z oczekiwaniami teoretycznymi. Saldo migracji wykazuje umiarkowaną korelację dodatnią — napływ ludności generuje popyt na nowe mieszkania.

## Rozkłady zmiennych

```{r rozklady, fig.width=7, fig.height=3.5, fig.cap="Rozkład liczby mieszkań oddanych do użytkowania"}
rok_hist <- if (2015 %in% lata_n) c(min(lata_n), 2015, max(lata_n)) else c(min(lata_n), round(median(lata_n)), max(lata_n))
rok_hist <- rok_hist[rok_hist %in% lata_n]
df_hist <- dane %>% filter(rok %in% rok_hist)

ggplot(df_hist, aes(x = MO)) +
  geom_histogram(bins = 8, fill = "#2166ac", color = "white", alpha = 0.85) +
  geom_vline(aes(xintercept = mean(MO)), color = "#d73027",
             linewidth = 1, linetype = "dashed") +
  scale_x_continuous(labels = scales::comma) +
  facet_wrap(~rok) +
  labs(title = "Rozkład liczby mieszkań oddanych do użytkowania",
       subtitle = "Linia czerwona = średnia",
       x = "Liczba mieszkań", y = "Liczba województw") +
  theme_minimal(base_size = 11) +
  theme(plot.title = element_text(face = "bold"))
```

---

# Eksploracyjna analiza danych przestrzennych (ESDA)

## Globalny wskaźnik autokorelacji przestrzennej Morana

```{r moran_global}
rok_ref <- if (2015 %in% lata_n) 2015 else lata_n[round(length(lata_n)/2)]
df_ref <- dane %>% filter(rok == rok_ref) %>% arrange(teryt)
moran_test <- suppressWarnings(
  moran.test(df_ref$MO, lw, alternative = "two.sided", zero.policy = TRUE)
)
```

Globalny test I Morana dla liczby mieszkań oddanych do użytkowania (rok `r rok_ref`):

**I Morana = `r round(moran_test$estimate["Moran I statistic"], 4)`**, wartość oczekiwana = `r round(moran_test$estimate["Expectation"], 4)`, p-value = `r round(moran_test$p.value, 4)`.

```{r moran_w_czasie, fig.cap="Statystyka I Morana dla liczby mieszkań w czasie"}
wyniki_m <- do.call(rbind, lapply(lata_n, function(yr) {
  df_yr <- dane %>% filter(rok == yr) %>% arrange(teryt)
  test  <- suppressWarnings(
    moran.test(df_yr$MO, lw, alternative = "two.sided", zero.policy = TRUE)
  )
  data.frame(rok = yr,
             moran_I = round(test$estimate["Moran I statistic"], 4),
             p_value = round(test$p.value, 4),
             istotna = test$p.value < 0.05)
}))

ggplot(wyniki_m, aes(x = rok, y = moran_I)) +
  geom_line(color = "#2166ac", linewidth = 1) +
  geom_point(aes(shape = istotna, color = istotna), size = 3) +
  scale_shape_manual(values = c(1, 16), labels = c("p >= 0.05", "p < 0.05"),
                     name = "Istotność") +
  scale_color_manual(values = c("grey50", "#d73027"), name = "Istotność",
                     labels = c("p >= 0.05", "p < 0.05")) +
  geom_hline(yintercept = 0, linetype = "dashed", color = "grey60") +
  scale_x_continuous(breaks = lata_n[seq(1, length(lata_n), by = 2)]) +
  labs(title = "Statystyka I Morana — mieszkania oddane do użytkowania",
       subtitle = "Wypełniony punkt = istotne (p < 0.05)",
       x = "Rok", y = "I Morana") +
  theme_minimal(base_size = 11) +
  theme(plot.title = element_text(face = "bold"), panel.grid.minor = element_blank())
```

```{r moran_tabela}
tab_m <- wyniki_m %>%
  summarise(
    `I Morana (śr.)` = round(mean(moran_I), 4),
    `I Morana (min)` = round(min(moran_I), 4),
    `I Morana (max)` = round(max(moran_I), 4),
    `% istotnych lat` = paste0(round(mean(istotna) * 100), "%")
  )
kable(tab_m, caption = "Podsumowanie statystyki I Morana dla liczby mieszkań oddanych do użytkowania")
```

## Wykres Morana

```{r moran_plot, fig.cap="Wykres Morana — mieszkania oddane do użytkowania"}
suppressWarnings(
  moran.plot(df_ref$MO, lw,
             labels = df_ref$wojewodztwo,
             pch = 20, col = "#2166ac",
             main = paste("Wykres Morana — mieszkania oddane do użytkowania (", rok_ref, ")"),
             xlab = "Liczba mieszkań (standaryzowane)",
             ylab = "Przestrzenne opóźnienie (standaryzowane)")
)
```

## Lokalne wskaźniki LISA — skupiska przestrzenne

```{r lisa, fig.width=7, fig.height=4.5, fig.cap="Mapa LISA — mieszkania oddane do użytkowania"}
x      <- df_ref$MO
x_std  <- as.vector(scale(x))
lag_s  <- as.vector(lag.listw(lw, x_std))
lisa   <- suppressWarnings(localmoran(x, lw, zero.policy = TRUE))
p_val  <- lisa[, 5]

kat <- dplyr::case_when(
  x_std > 0 & lag_s > 0 & p_val < 0.05 ~ "HH (hot spot)",
  x_std < 0 & lag_s < 0 & p_val < 0.05 ~ "LL (cold spot)",
  x_std > 0 & lag_s < 0 & p_val < 0.05 ~ "HL (high-low)",
  x_std < 0 & lag_s > 0 & p_val < 0.05 ~ "LH (low-high)",
  TRUE ~ "NS (nieistotna)"
)

df_lisa <- data.frame(teryt = df_ref$teryt, kategoria = kat)
md_lisa <- merge(mapa, df_lisa, by.x = "JPT_KOD_JE", by.y = "teryt")

paleta_lisa <- c("HH (hot spot)" = "#d73027", "LL (cold spot)" = "#4575b4",
                 "HL (high-low)" = "#fdae61", "LH (low-high)" = "#abd9e9",
                 "NS (nieistotna)" = "#eeeeee")

ggplot(md_lisa) +
  geom_sf(aes(fill = kategoria), color = "white", linewidth = 0.5) +
  scale_fill_manual(values = paleta_lisa, name = "Skupisko LISA", drop = FALSE) +
  labs(title = paste("Lokalne wskaźniki LISA — mieszkania oddane (", rok_ref, ")"),
       subtitle = "Istotność: p < 0.05",
       caption = "Źródło: obliczenia własne, spdep::localmoran") +
  theme_void(base_size = 12) +
  theme(plot.title = element_text(face = "bold", hjust = 0.5),
        legend.position = "right")
```

```{r lisa_tabela}
df_lisa_full <- data.frame(
  Województwo = df_ref$wojewodztwo,
  `LISA I` = round(lisa[, 1], 4),
  `p-value` = round(p_val, 4),
  Kategoria = kat,
  check.names = FALSE
) %>% arrange(Kategoria, desc(`LISA I`))
kable(df_lisa_full, caption = paste("Wartości LISA — mieszkania oddane do użytkowania (", rok_ref, ")"))
```

Skupiska HH (hot spots) odpowiadają województwom o ponadprzeciętnej aktywności budowlanej otoczonym sąsiadami o podobnie wysokiej aktywności — typowo dla aglomeracji miejskich i ich zaplecza. Skupiska LL (cold spots) lokalizują się w regionach o trwale ograniczonej aktywności budowlanej, wynikającej z odpływu ludności i słabszej dynamiki rynku pracy.

---

# Modelowanie ekonometryczne

## Model OLS (benchmark)

Klasyczny model OLS bez uwzględnienia struktury przestrzennej ani efektów indywidualnych:

$$\text{MO}_{it} = \beta_0 + \beta_1 \text{WSK\_URB}_{it} + \beta_2 \text{NAKL}_{it} + \beta_3 \text{WYNAGR}_{it} + \beta_4 \text{SM}_{it} + \beta_5 \text{WSK25\_34}_{it} + \varepsilon_{it}$$

```{r ols_wyniki}
sum_ols <- summary(model_ols)
coef_tab <- as.data.frame(coef(sum_ols))
coef_tab <- round(coef_tab, 4)
colnames(coef_tab) <- c("Współczynnik", "Błąd std.", "t", "p-value")
rownames(coef_tab) <- c("(Stała)", "Urbanizacja [%]", "Nakłady inwestycyjne",
                         "Wynagrodzenie [zł]", "Saldo migracji", "Ludność 25–34 lat")
kable(coef_tab, caption = paste0("Wyniki modelu OLS (pooled). R² = ",
                                  round(sum_ols$r.squared, 4),
                                  ", R² adj. = ", round(sum_ols$adj.r.squared, 4)))
```

Model OLS oszacowany dla liczby mieszkań oddanych do użytkowania charakteryzuje się dobrym dopasowaniem do danych. Wartość współczynnika R² wynosi 0,7787 co
oznacza, że model wyjaśnia około 77,9% zmienności zmiennej zależnej. Skorygowany współczynnik determinacji osiągnął poziom 0,7753, co potwierdza dopasowanie
modelu do danych, nawet po uwzględnieniu liczby zmiennych objaśniających.
Istotność całego modelu została potwierdzona testem F (F = 232,2; p < 0,001), co oznacza że istnieje statycznie istotna zależność między liczbą mieszkań
oddanych do użytku a co najmniej jedną ze zmiennych objaśnianych.

Analiza poszczególnych parametrów wskazuje, że istotny dodatni wpływ na liczbę mieszkań oddanych do użytkowania mają nakłady inwestycyjne oraz saldo migracji. W przypadku nakładów inwestycyjnych wzrost o jedną jednostkę powoduje wzrost liczby mieszkań oddanych do użytku o około 2 jednostki, natomiast wzrost salda migracji o jedną jednostkę powoduje przeciętny wzrost liczby mieszkań oddanych do użytku o około 3299 jednostek.

Pozostałe zmienne, tj. wskaźnik urbanizacji, wynagrodzenia i liczba ludności w wieku 25-34 lata okazały się nieistotne statystycznie przy poziomie istotności 0,05.


## Model panelowy FE (referencja do testów LM)

Model efektów stałych kontroluje nieobserwowane, stałe w czasie cechy województw (np. lokalne regulacje planistyczne, dostępność terenów budowlanych, preferencje kulturowe).

```{r fe_wyniki}
sum_fe <- summary(model_fe)
coef_fe <- as.data.frame(coef(sum_fe))
coef_fe <- round(coef_fe, 4)
colnames(coef_fe) <- c("Współczynnik", "Błąd std.", "t", "p-value")
rownames(coef_fe) <- c("Urbanizacja [%]", "Nakłady inwestycyjne",
                        "Wynagrodzenie [zł]", "Saldo migracji", "Ludność 25–34 lat")
kable(coef_fe, caption = "Wyniki modelu panelowego FE — mieszkania oddane do użytkowania")
```

### Test F dla efektów stałych

**H₀:** efekty indywidualne są nieistotne — wystarczy pooled OLS.
**H₁:** efekty indywidualne są istotne — model FE jest właściwszy.

```{r pFtest}
model_pool <- plm(MO ~ WSK_URB + NAKL + WYNAGR + SM + WSK25_34,
                  data = pdata, model = "pooling")
pf <- pFtest(model_fe, model_pool)
pf
```

`r { pf_pool <- plm(MO ~ WSK_URB + NAKL + WYNAGR + SM + WSK25_34, data = pdata, model = "pooling"); pf_t <- pFtest(model_fe, pf_pool); if(pf_t$p.value < 0.05) paste0("Wynik testu F = ", round(pf_t$statistic, 3), " (p = ", round(pf_t$p.value, 4), ") — **odrzucamy H₀**. Efekty stałe są istotne statystycznie, co uzasadnia stosowanie modelu FE zamiast pooled OLS.") else paste0("Wynik testu F = ", round(pf_t$statistic, 3), " (p = ", round(pf_t$p.value, 4), ") — brak podstaw do odrzucenia H₀.") }`

## Testy Lagrange Multiplier — selekcja SAR vs SEM

```{r lm_testy}
kable(lmtab, caption = "Testy Lagrange Multiplier — selekcja modelu przestrzennego")
```

```{r moran_reszty_ols}
res_sr <- dane %>%
  mutate(reszta = resid(model_ols)) %>%
  group_by(teryt) %>%
  summarise(reszta = mean(reszta), .groups = "drop") %>%
  arrange(teryt)
mt_res <- suppressWarnings(
  moran.test(res_sr$reszta, lw, alternative = "two.sided", zero.policy = TRUE)
)
```

Test I Morana dla reszt OLS (uśrednione po latach): **I = `r round(mt_res$estimate["Moran I statistic"], 4)`**, p-value = `r round(mt_res$p.value, 4)`. `r if(mt_res$p.value < 0.05) "Wynik istotny statystycznie — autokorelacja przestrzenna w resztach OLS uzasadnia zastosowanie modeli przestrzennych." else "Autokorelacja przestrzenna w resztach OLS nieistotna — wyniki modeli przestrzennych interpretować ostrożnie."`

## Model SAR — Spatial Autoregressive Model (panel FE)

Model SAR zakłada bezpośrednie przestrzenne oddziaływanie między liczbą oddawanych mieszkań w sąsiednich województwach (np. przez wspólny rynek pracy deweloperów, efekty demonstracji, przepływ kapitału):

$$\text{MO}_{it} = \rho \cdot W \text{MO}_{it} + X_{it}\beta + \mu_i + \varepsilon_{it}$$

```{r sar_wyniki}
sum_sar  <- summary(model_sar)
coef_sar <- as.data.frame(apply(sum_sar$CoefTable, 2, as.numeric))
coef_sar <- round(coef_sar, 4)
colnames(coef_sar) <- c("Współczynnik", "Błąd std.", "z", "p-value")

rho_val <- tryCatch(round(as.numeric(model_sar$arcoef)[1], 4), error = function(e) NA)
ll_val  <- tryCatch(round(as.numeric(model_sar$logLik)[1], 2),  error = function(e) NA)

kable(coef_sar, caption = paste0("Wyniki modelu SAR panel FE. rho = ", rho_val,
                                  " | Log-likelihood = ", ll_val))
```

**Interpretacja parametru ρ:** `r { rho_val <- tryCatch(as.numeric(model_sar$arcoef)[1], error=function(e) NA); if(!is.na(rho_val) && rho_val > 0) paste0("ρ = ", round(rho_val,4), " > 0 — pozytywny efekt przestrzenny: aktywność budowlana w jednym województwie jest powiązana z wyższą aktywnością w sąsiednich. Może to wynikać z przepływów kapitału deweloperskiego, wspólnego rynku materiałów budowlanych, efektów demonstracji lub wzajemnego uzupełniania się rynków pracy.") else paste0("ρ = ", if(!is.na(rho_val)) round(rho_val,4) else "N/A", " ≤ 0 — ujemna autokorelacja przestrzenna lub brak efektu spillover.") }`

**Testowanie istotności autoregresjii przestrzennej:** Wartość współczynnika rho wyniosła 0,165, a parametr okazał się statystycznie istotny (p = 0,007). Oznacza to, że 
występują słabe dodatnie zależności przestrzenne w sąsiednich województwach. Na liczbę oddanych do użytku mieszkań w danym województwie wpływa liczba oddanych do użytku 
mieszkań w sąsiednim województwie.

Istotność parametrów oceniono na podstawie porównania wartości p z poziomem istotności, wynoszącym 0,05. Wśród istotnych statystycznie zmiennych znalazły się: 

* wskaźnik urbanizacji - wzrost tego wskaźnika o jedną jednostkę powoduje spadek liczby mieszkań oddanych do użytku o 108,2 tys jednostek,
* nakłady inwestycyjne, których wzrost o jedną jednostkę powoduje wzrost liczby mieszkań oddanych do użytku o około 1,22 jednostki, cetris paribus. 

Zmienne: wynagrodzenia, saldo migracji i udział osób w wieku 25-34 lata okazały się nieistotne statycznie.


### Efekty bezpośrednie, pośrednie i całkowite

W modelu SAR współczynniki β **nie są** bezpośrednimi efektami marginalnymi. Dekompozycja LeSage i Pace (2009):

- **Efekt bezpośredni** — wpływ zmiany $X_{ik}$ na $Y_i$ (własne województwo),
- **Efekt pośredni (spillover)** — wpływ na $Y_j$ sąsiednich województw,
- **Efekt całkowity** — suma obu.

```{r sar_impacts}
rho_i   <- as.numeric(model_sar$arcoef)[1]
betas_i <- coef(model_sar)
W_mat   <- listw2mat(lw)
n_i     <- nrow(W_mat)
S_W     <- solve(diag(n_i) - rho_i * W_mat)
dir_m   <- sum(diag(S_W)) / n_i
tot_m   <- sum(S_W) / n_i

imp_tab <- data.frame(
  Zmienna      = names(betas_i),
  Bezposredni  = round(betas_i * dir_m, 4),
  Posredni     = round(betas_i * (tot_m - dir_m), 4),
  Calkowity    = round(betas_i * tot_m, 4)
)
kable(imp_tab, caption = "Efekty bezpośrednie, pośrednie i całkowite — model SAR (mieszkania)")
```

## Model SEM — Spatial Error Model (panel FE)

Model SEM wychwytuje efekty przestrzenne przez nieobserwowane czynniki wspólne dla sąsiadujących województw (np. regionalna polityka mieszkaniowa, dostępność i ceny gruntów, klimat inwestycyjny):

$$\text{MO}_{it} = X_{it}\beta + \mu_i + u_{it}, \quad u_{it} = \lambda \cdot W u_{it} + \varepsilon_{it}$$

```{r sem_wyniki}
sum_sem  <- summary(model_sem)
coef_sem <- as.data.frame(apply(sum_sem$CoefTable, 2, as.numeric))
coef_sem <- round(coef_sem, 4)
colnames(coef_sem) <- c("Współczynnik", "Błąd std.", "z", "p-value")

lam_val <- tryCatch(round(as.numeric(model_sem$errcoef)[1], 4), error = function(e) NA)
ll_sem  <- tryCatch(round(as.numeric(model_sem$logLik)[1], 2),  error = function(e) NA)

kable(coef_sem, caption = paste0("Wyniki modelu SEM panel FE. lambda = ", lam_val,
                                  " | Log-likelihood = ", ll_sem))
```

**Interpretacja parametru λ:** `r { lam_val <- tryCatch(as.numeric(model_sem$errcoef)[1], error=function(e) NA); if(!is.na(lam_val) && lam_val > 0) paste0("λ = ", round(lam_val,4), " > 0 — pominięte zmienne wpływające na budownictwo mieszkaniowe są przestrzennie skorelowane między sąsiednimi województwami. Mogą to być: lokalna polityka planistyczna i dostępność terenów inwestycyjnych, regionalny klimat gospodarczy, wspólna infrastruktura (węzły komunikacyjne), czy też historycznie ukształtowane wzorce własności i urbanizacji.") else "λ ≤ 0 lub nieznana." }`

**Autokorelacja przestrzenna** Parametr lambda wyniósł 0,331 i okazał się istotny statystycznie, co oznacza, że po uwzględnieniu zmiennych objaśniających nadal pozostaje zależność przestrzenna.

Spośród analizowanych zmiennych objaśniających istotny wpływ na liczbę oddanych do użytku mieszkań mają:

* wskaźnik urbanizacji - wzrost tego wskaźnika o jedną jednostkę, powoduje spadek liczby oddanych mieszkań o około 123,7 tys jednostek, 
* nakłady inwestycyjne, których wzrost o jedną jednostkę powoduje wzost zmiennej objaśnianej o około 1,23 jednostki, ceteris paribus.

Pozostałe zmienne: wynagrodzenia, saldo migracji i udział osób w wieku 24-35 lat okazały się nieistotne statystycznie.

---

# Ocena i porównanie modeli

## Tabela porównawcza

```{r tabela_porownawcza}
ll  <- c(as.numeric(logLik(model_ols)), model_sar$logLik, model_sem$logLik)
k   <- c(attr(logLik(model_ols), "df"),
         tryCatch(nrow(summary(model_sar)$CoefTable), error = function(e) length(model_sar$coefficients) + 2),
         tryCatch(nrow(summary(model_sem)$CoefTable), error = function(e) length(model_sem$coefficients) + 2))
aic <- round(-2 * ll + 2 * k, 2)
y_vec <- dane$MO
r2 <- c(
  round(summary(model_ols)$r.squared, 4),
  tryCatch(round(cor(y_vec - as.numeric(resid(model_sar)), y_vec)^2, 4), error = function(e) NA),
  tryCatch(round(cor(y_vec - as.numeric(resid(model_sem)), y_vec)^2, 4), error = function(e) NA)
)
param <- c("—",
           tryCatch(paste0("ρ = ", round(as.numeric(model_sar$arcoef)[1], 4)), error = function(e) "—"),
           tryCatch(paste0("λ = ", round(as.numeric(model_sem$errcoef)[1], 4)), error = function(e) "—"))

comp <- data.frame(
  Model = c("OLS (pooled)", "SAR panel FE", "SEM panel FE"),
  `Log-likelihood` = round(ll, 2),
  AIC = aic,
  `R² / pseudo-R²` = r2,
  `Param. przestrzenny` = param,
  check.names = FALSE
)
kable(comp, caption = "Porównanie dopasowania modeli — mieszkania oddane do użytkowania")
```

Najlepiej dopasowanym modelem (najniższy AIC) jest **`r comp$Model[which.min(comp$AIC)]`** (AIC = `r min(comp$AIC)`). `r if(which.min(comp$AIC) > 1) "Poprawa względem modelu OLS potwierdza, że uwzględnienie struktury przestrzennej i efektów indywidualnych istotnie zwiększa jakość dopasowania." else "Wyniki sugerują ograniczone efekty przestrzenne w danych."`

## Test Morana dla reszt modeli

```{r moran_reszty_modeli}
res_ols_df <- data.frame(teryt = dane$teryt, r = resid(model_ols))
res_ols_sr <- res_ols_df %>% group_by(teryt) %>% summarise(r = mean(r), .groups = "drop") %>% arrange(teryt)
mt_ols <- suppressWarnings(moran.test(res_ols_sr$r, lw, alternative = "two.sided", zero.policy = TRUE))

res_sar_df <- data.frame(teryt = dane$teryt, r = as.numeric(resid(model_sar)))
res_sar_sr <- res_sar_df %>% group_by(teryt) %>% summarise(r = mean(r), .groups = "drop") %>% arrange(teryt)
mt_sar <- suppressWarnings(moran.test(res_sar_sr$r, lw, alternative = "two.sided", zero.policy = TRUE))

res_sem_df <- data.frame(teryt = dane$teryt, r = as.numeric(resid(model_sem)))
res_sem_sr <- res_sem_df %>% group_by(teryt) %>% summarise(r = mean(r), .groups = "drop") %>% arrange(teryt)
mt_sem <- suppressWarnings(moran.test(res_sem_sr$r, lw, alternative = "two.sided", zero.policy = TRUE))

tab_moran <- data.frame(
  Model = c("OLS (pooled)", "SAR panel FE", "SEM panel FE"),
  `I Morana reszt` = round(c(mt_ols$estimate[1], mt_sar$estimate[1], mt_sem$estimate[1]), 4),
  `p-value` = round(c(mt_ols$p.value, mt_sar$p.value, mt_sem$p.value), 4),
  check.names = FALSE
)
kable(tab_moran, caption = "Test I Morana dla reszt modeli (uśrednione po latach)")
```

Jeśli modele przestrzenne skutecznie wychwytują strukturę przestrzenną — I Morana dla ich reszt powinno być bliskie zeru i nieistotne statystycznie, w odróżnieniu od reszt OLS.

---

# Wnioski i rekomendacje

## Kluczowe ustalenia

**1. Przestrzenna koncentracja budownictwa.** Liczba mieszkań oddawanych do użytkowania w Polsce wykazuje `r if(mean(wyniki_m$moran_I) > 0) "wyraźną dodatnią" else "ujemną"` autokorelację przestrzenną (średnie I Morana = `r round(mean(wyniki_m$moran_I), 4)`). Budownictwo koncentruje się w skupiskach wokół największych aglomeracji, podczas gdy regiony wschodniej Polski tworzą trwałe obszary niskiej aktywności budowlanej.

**2. Czynniki demograficzne.** Liczebność kohorty 25–34 lat oraz saldo migracji okazały się `r if(any(coef(sum_fe)[c("WSK25_34", "SM"),4] < 0.05)) "istotnymi" else "relatywnie słabszymi"` determinantami budownictwa mieszkaniowego. Potwierdza to hipotezę o kluczowej roli demografii w kształtowaniu popytu na nowe mieszkania.

**3. Czynniki ekonomiczne.** Wynagrodzenia i nakłady inwestycyjne działają stymulująco na budownictwo, co jest zgodne z teorią popytu mieszkaniowego. Wyższe płace poprawiają zdolność kredytową i popyt efektywny, zaś nakłady inwestycyjne w sektorze prywatnym świadczą o koniunkturze stymulującej aktywność deweloperską.

**4. Rola efektów przestrzennych.** `r if(lmtab[1,3] < 0.05 | lmtab[2,3] < 0.05) paste0("Testy LM potwierdzają istotność efektów przestrzennych. Parametr przestrzenny (ρ lub λ) jest statystycznie istotny, co oznacza, że modele OLS i FE prowadzą do obciążonych lub nieefektywnych estymatorów. Prawidłowa identyfikacja determinant budownictwa wymaga uwzględnienia struktury przestrzennej.") else "Testy LM nie wykazały silnych efektów przestrzennych — wyniki modeli przestrzennych są zbliżone do klasycznych modeli panelowych."`

## Implikacje dla polityki publicznej

- **Polityka mieszkaniowa powinna być prowadzona na poziomie funkcjonalnych obszarów metropolitalnych**, nie tylko administracyjnych województw. Skupiska HH sugerują, że rynek mieszkaniowy w aglomeracjach przenika granice administracyjne.
- **Wsparcie dla województw LL** (zimne plamy) powinno skupiać się na zatrzymaniu i przyciąganiu ludności w wieku produkcyjnym (25–34 lata) — bez tego korekty podażowe mają ograniczone przełożenie na aktywność budowlaną.
- **Polityka kredytowa i stopy procentowe** mają efekty ogólnokrajowe, ale ich wpływ na budownictwo jest silnie zróżnicowany przestrzennie — tam, gdzie rynek pracy jest silny (skupiska HH), ożywienie kredytowe szybciej przekłada się na nowe inwestycje.

## Ograniczenia analizy

- Mała liczba jednostek przestrzennych (N = 16) ogranicza precyzję estymacji MLE w modelach przestrzennych.
- Model nie uwzględnia cen nieruchomości (brak dostępnych danych na poziomie województw w długim horyzoncie), które mogą być zmienną endogeniczną.
- Saldo migracji jest mierzone brutto — idealnie należałoby rozróżnić migracje wewnętrzne i zewnętrzne.
- Nakłady inwestycyjne w sektorze prywatnym obejmują szeroki zakres inwestycji, nie tylko budownictwo mieszkaniowe.
- Test Morana dla reszt obliczany jako uśrednienie po latach (przybliżenie dla danych panelowych).

---

# Bibliografia

Anselin, L. (1988). *Spatial Econometrics: Methods and Models*. Kluwer Academic Publishers.

Anselin, L., & Lozano-Gracia, N. (2008). Errors in variables and spatial effects in hedonic house price models of ambient air quality. *Empirical Economics*, 34(1), 5–34.

Baltagi, B. H., Song, S. H., & Koh, W. (2003). Testing panel data regression models with spatial error correlation. *Journal of Econometrics*, 117(1), 123–150.

Cesarski, M. (2013). *Mieszkalnictwo i osadnictwo w Polsce*. Oficyna Wydawnicza SGH.

DiPasquale, D., & Wheaton, W. C. (1994). Housing market dynamics and the future of housing prices. *Journal of Urban Economics*, 35(1), 1–27.

Elhorst, J. P. (2014). *Spatial Econometrics: From Cross-Sectional Data to Spatial Panels*. Springer.

GUS BDL (2024). Bank Danych Lokalnych. Główny Urząd Statystyczny. https://bdl.stat.gov.pl

Glaeser, E. L., Gyourko, J., & Saks, R. (2006). Urban growth and housing supply. *Journal of Economic Geography*, 6(1), 71–89.

Kopczewska, K. (2007). *Ekonometria i statystyka przestrzenna z wykorzystaniem programu R*. CeDeWu.

Łaszek, J. (2004). *Rynek nieruchomości mieszkaniowych i jego specyfika jako rynku dóbr trwałego użytku*. Materiały i Studia NBP, nr 180.

Moran, P. A. P. (1950). Notes on Continuous Stochastic Phenomena. *Biometrika*, 37(1/2), 17–23.

---

*Raport wygenerowano automatycznie w środowisku R `r R.version$major`.`r R.version$minor` przy użyciu pakietów: splm, spdep, plm, sf, ggplot2. Data: `r format(Sys.Date(), "%d.%m.%Y")`.*
